臺灣臺南地方法院民事裁定　九十一年度聲更(一)字第三號
　　異　議　人　法務部行政執行署台南行政執行處
　　法定代理人　甲　○　○
　　相　對　人　台灣中小企業銀行股份有限公司
　　法定代理人　乙　○　○
右異議人因本院九十年度存字第二一四七號提存事件，對於本院提存所所為之處分提
出異議，經本院以九十年度聲字第七二五號裁定異議駁回後抗告，經台灣高等法院台
南分院以九十年度抗字第六八一號裁定發回，本院更為裁定如左：
    主      文
異議駁回。
異議費用由異議人負擔。
    理      由
一、異議意旨略以：（一）本院以九十年度存字第二一四七號提存通知書以異議人法
    務部行政執行署台南行政執行處為債權人即提存物受取人通知異議人，提存事實
    略為：本院財務法庭因欠稅案件執行拍賣樂和建設有限公司抵押於提存人即相對
    人台灣中小企業銀行股份有限公司之不動產，提存人並因而受領分配新臺幣（下
    同）五十二萬一千七百五十元，然由於其他連帶債務人另為代償，故提存人於民
    國（下同）九十年一月九日擬返還此一分配款於本院財務法庭，然由於原財務法
    庭於九十年一月一日起業已不存在，故將該款項轉交異議人，然為異議人所拒絕
    ，故依民法第三百廿六條之規定而向本院提存該筆款項並經受領後而通知異議人
    受領等語。異議人即以本件在法律上並無受償之原因，故本件提存應屬提存法第
    十條第二項所謂「不應提存者」之情形相當，依據提存法第十九條第一項規定向
    本院聲明異議，然經本院以九十年度聲字第七二五號裁定駁回前述異議，其理由
    略謂：「提存所對於聲請清償提存事件，僅能依提存書之記載，作形式上之審查
    ，至於提存物受取人是否為債權人，均非提存所能過問」，故該院「提存所經形
    式上審核認符合清償提存之要件而准許本件相對人清償提存之聲請，即無不合」
    而駁回聲明異議。（二）然查依據本院所核發之提存通知書中提存原因及理由一
    欄之記載事實以觀，本院提存所依據形式審查所確定之事實如下：原本院財務法
    庭為執行稅務案件（案號：八十三年南縣地財執滯字第二八二六號，債權人：台
    南市稅捐稽徵處，債務人：樂和建設有限公司）而拍賣該案債務人（樂和建設有
    限公司）之不動產，而提存人則聲請參與分配並經准許，其後於受領分配金額後
    ，發現其債權為誤報而欲返還其所受分配之金額。惟此時本院財務法庭已不存在
    ，而其業務業由異議人承受。本院提存所基於上述之事實，即將異議人認定為上
    述法律關係之債權人，並認為異議人係民法第三百二十六條第一項受領遲延之債
    權人而予以提存。（三）然按「各行政執行處應與其轄區內所在地之地方法院，
    就行政執行法修正條文施行日（即九十年一月一日）之前一日止尚未結案之公法
    上金錢給付義務執行事件辨理移交」，此為地方法院與行政執行處辨理公法上金
    錢給付義務執行事件移交要點第一條所明定。是就九十年一月一日以前原繫屬於
    本院之公法上金錢給付義務執行事件，應將案件移交後，始得由異議人受理。本
    件系爭提存款項係源自於本院財務法庭八十三年南縣地財執滯第二八二六號稅捐
    債權執行事件，該案件早經結案並歸檔在案，並未移交予異議人，故異議人無從
    承受此一案件。（四）又按「強制執行程序中之拍賣，為買賣方法之一種，關於
    出賣人所為允為出賣意思表示（拍定），應由執行法院為之．．」（最高法院六
    四年台上字第二二○○號判例參照），故「強制執行法上之拍賣．．．，即以債
    務人為出賣人，拍定人為買受人（執行法院即屬代債務人出賣之人）．．」（最
    高法院四七年台上字第一五二號判例參照）。是依據該判例之見解，本件強制執
    行中之拍賣不動產事件，出賣人為債務人即樂和建設有限公司，而原拍賣法院（
    即本院）僅為代債務人樂和建設有限公司出賣之人，並將出賣該不動產所得之金
    額分配於各債權人之機關而已，一經拍定，該拍賣法院即脫離買賣關係，在法律
    上根本無成為債權人而得為本件提存事件受取權人之可能。而就類似之事實，實
    務上見解亦認為「非訟事件之強制執行名義成立後，如經債務人提起確認該債權
    不存在之訴，而獲得勝訴判決確定時，．．．，若已執行完畢，債務人得依不當
    得利規定請求返還因執行所得之利益。如債權人應負侵權責任時，並應賠償債務
    人因執行所受之損害」，此有最高法院七十年十一月二十四日七十年度第二十四
    次民事庭會議決定可資參照，亦即此時執行債務人應依據不當得利或侵權之法律
    關係向不當參與分配之債權人請求。是若依據本院形式審查所認定之事實，即應
    以原稅務案件之義務人（樂和建設有限公司）為債權人而予以提存；即使異議人
    於九十年一月一日起，就該案件必須承受本院財務法庭之地位，在法律上也絕無
    成為此一事件債權人之可能。此單純之法律觀念，似不待任何程度之審查即可得
    知。故本院提存所對於此一提存事件恐係怠於審查，而非形式審查。（五）末按
    「法院管轄之非訟事件，除法律有規定外，適用本法之規定」（非訟事件法第一
    條參見），提存事件屬於非訟事件，自得適用非訟事件法之規定。而依據非訟事
    件法第十六條之規定，法院應依職權調查事實及必要之證據，是對於提存之合法
    要件，提存所自應依職權加以調查，是以提存法施行細則第二、三、四、五條規
    定提存所就提存之合法要件有調查之義務，若經調查發現合法要件有欠缺者，除
    得依據提存法施行細則第四條補正者外，即屬提存法第十條第二項所謂「不應提
    存」之情形，依同條項之規定應命提存人取回。故所謂「形式審查權」云云，應
    僅止於提存之原因事實，並不包括提存之合法要件。復依據實務見解認為「提存
    時受取權人已死亡，提存即不合法，提存所應通知受取權人取回提存物」（第二
    期提存業務研究會研討結論，訪參照附件四），因「以已死亡之債權人為提存物
    受取人，即屬不應提存，提存所應依提存法第十條第二項規定，命提存人取回提
    存物，另以債權人之繼承人為提存物受取人辦理提存」（第二期提存業務研究會
    研究意見）。由此可知，提存時受取權人是否具有受取權一事並非當然僅得為形
    式審查，若受取權人係事實上不可能受取（如已死亡），或法律上不能為受取人
    （如本案以拍賣法院為受取人），均屬提存之合法要件，提存法院應於提存時為
    實質之審查，不得以形式審查權或事後審查制度等詞推責。（六）綜上所述，本
    件本院就形式上審查已足資認定異議人並非債權人，乃竟罔顧此一事實而逕准予
    提存，其所為系爭之提存處分應屬不合法，請判令本院依提存法第十條第二項規
    定命提存人取回提存物，另以合法之債權人為提存物之受取人辦理提存等語。
二、按提存，乃債務人將其應為之給付，提存於國家設置之提存所，以代清償或達到
    法律上某一目的之行為，其性質屬於非訟程序，而非判斷私法上權利義務之訴訟
    程序，故提存所僅得就提存之程序為形式上之審查，凡提存人主張之原因事實合
    於提存法第九條及其施行細則第三條規定之審查之範圍，即應准予提存，而關乎
    實體之原因事實，提存所並無審查權。經查：
    （一）本院前財務法庭（目前業務接辦單位為異議人）八十三年度南縣地財滯字
          第二八二六號強制執行事件，執行拍賣訴外人樂和建設有限公司所有之不
          動產，而相對人為該不動產之第一順位抵押權之人，是於拍賣後受領分配
          款九十萬四千三百六十三元；然嗣後相對人以誤領分配款五十二萬一千七
          百五十元為由，欲將該誤領之分配款返還異議人，以重新分配予其他有權
          受領之債權人或歸屬債務人，因遭異議人拒絕受領，是相對人乃認為異議
          人受領遲延，而於九十年六月四日向本院提存所以異議人為提存物受取人
          清償提存五十二萬一千七百五十元等情，業經本院審閱本院提存所九十年
          度存字第二一四七號清償提存卷查明無訛。
    （二）而異議人雖以上開主張求予裁定命本院提存所限期通知相對人取回該提存
          物，然按「非依債務本旨或向無受領權人所為之清償提存，其債之關係不
          消滅。」提存法第十八條定有明文，可見提存所就債務人之提存是否係依
          債務本旨提出？其提存書所載之提存物受取人是否為有受領權之人？等事
          項並無實體上之審查權，如提存人之提存係向非受領權人所為或未依債務
          本旨為提存時，其提存即無消滅其間債務關係之效力，其提存書所載之提
          存物受取人，既不因該提存行為而當然成為有受領義務之債權人，而提存
          人據以主張之提存原因事實，亦不因之而獲得確認，受取人若就清償提存
          之提存原因事實及其有無受領之義務，有實體上之爭執，則須另循民事訴
          訟程序資為解決，此非提存非訟程序所得審究。本件異議人雖以其並非該
          提存物之債權人而無受領義務為由，聲明異議，然揆諸前揭說明，異議人
          若非該提存物之受領權人，則相對人之提存自無消滅其債務關係之效力，
          而異議人亦不會因相對人之該提存行為而成為有受領義務之債權人，且相
          對人主張之提存原因事實，亦不具任何法律上之效力，是異議人之異議尚
          難認有理由，應予駁回。
三、惟系爭財務執行中之拍賣不動產事件，出賣人為債務人即樂和建設有限公司，而
    本院財務法庭僅為代債務人樂和建設有限公司出賣之人，並將出賣該不動產所得
    之金額分配於各債權人之機關而已，一經拍定，本院即已脫離買賣關係，在法律
    上本無成為債權人而得為本件提存事件受取權人之可能。質言之，本院僅係代債
    務人出賣拍賣物，尚不能謂本院已取得所有人之地位，故相對人自不得以誤領分
    配款為由而以本院為受取人提存該分配款。又依地方法院與行政執行處辨理公法
    上金錢給付義務執行事件移交要點第一條規定「各行政執行處應與其轄區內所在
    地之地方法院，就行政執行法修正條文施行日（按九十年一月一日）之前一日止
    尚未結案之公法上金錢給付義務執行事件辨理移交。」是就九十年一月一日以前
    原繫屬於本院之公法上金錢給付義務執行事件，應將案件移交後，始得由本件異
    議人受理；而本件系爭提存款項係源自於本院八十三年南縣地財執滯第二八二六
    號稅捐債權執行事件，該案件業經本院結案歸檔，並未移交予異議人，故異議人
    主張就該提存物並無受領權，亦非無據。因之，相對人以無受領權人之異議人提
    存該提存物，自不生清償之效力，其債之關係亦不消滅，故相對人若欲消滅該債
    之關係，似宜依提存法第十五條之規定請求本院提存所返還該提存物，並另以合
    法之債權人為提存物之受取人辦理提存，始為妥適，附此敘明。
三、依提存法第二十條第一項後段及民事訴訟法第九十五條、第七十八條之規定，裁
    定如主文。
中　　　華　　　民　　　國　　九十一　　年　　　八　　　月　　二十二  　日
　　　　　　　　　　　　　　　　 臺灣臺地南地方法院民事第二庭
~B法　　　官　洪　碧　雀
右正本證明與原本無異
如對本裁定抗告須於裁定送達後十日內向本院提出抗告狀，並繳納抗告裁判費新台幣
四十五元。
中　　　華　　　民　　　國　　九十一　　年　　　八　　　月　　二十二  　日
~B法院書記官　顏　惠　華
